臺灣新北地方法院刑事判決
110年度簡上字第102號
上  訴  人  
即  被  告  蘇至行

                    籍設新北市○○區○○路000號0樓（新北市中和戶政事務所）


上列上訴人即被告因妨害公務案件，不服本院中華民國110年1月
29日110年度簡字第427號第一審刑事簡易判決（聲請簡易判決處
刑書案號：臺灣新北地方檢察署109年度偵字第36349號），提起
上訴，本院管轄之第二審合議庭判決如下：
    主  文
上訴駁回。
    事實及理由
一、本案經本院審理結果，認原審以上訴人即被告乙○○所為，係
    犯（修正前）刑法第140條第1項對於依法執行職務之公務員
    當場侮辱罪，並引用刑事訴訟法第449條第1項前段、第3項
    、第454條第2項，（修正前）刑法第140條第1項、第41條第
    1項前段，刑法施行法第1條之1等規定，以簡易判決處刑，
    量處被告拘役30日，如易科罰金，以新臺幣1,000元折算1日
    等情，其認事用法及量刑均屬妥適，應予維持。除原審判決
    所引臺灣新北地方檢察署檢察官聲請簡易判決處刑書之犯罪
    事實欄一第4行「竟仍基侮辱公務員之犯意」，應補充為「
    竟仍基於侮辱公務員之犯意」；證據部分再補充「員警密錄
    器影像光碟1片、本院勘驗筆錄1份」外，餘均引用原審判決
    記載之犯罪事實、證據及理由（如附件）。　
二、被告上訴意旨略以：警察對伊非法攔查，伊認為應適用司法
    院大法官釋字第535號解釋，伊不構成侮辱公務員云云。
三、本院之判斷：
㈠、被告確有於民國109年9月15日17時20分許，在新北市○○區○○
    路0段000號前，為新北市政府警察局三重分局重陽派出所員
    警發覺異常而依法攔查，並在員警執行職務時，於同日17時
    45分許，在上開地點，對員警口出「你他媽的」之詞（下稱
    本案侮辱言詞），而遭員警當場逮捕等節，為被告所不否認
    （見本院簡上卷第75頁），並有員警職務報告書、新北市政
    府警察局三重分局重陽派出所勤務分配表、員警工作紀錄簿
    、員警出入及領用槍彈無線電登記簿、本院勘驗筆錄各1份
    （見偵卷第9、61至65頁；本院簡上卷第106至127頁）附卷
    可稽，及員警密錄器影像光碟1片（置於本院簡上卷末之證
    件存置袋內）在卷可佐，是此部分事實，首堪認定。
㈡、被告雖以前詞置辯，然查：
　⒈按警察於公共場所或合法進入之場所，得對於下列各款之人
    查證其身分：一、合理懷疑其有犯罪之嫌疑或有犯罪之虞者
    。二、有事實足認其對已發生之犯罪或即將發生之犯罪知情
    者，警察職權行使法第6條第1項第1款、第2款有明文規定。
    又按警察任務為依法維持公共秩序，保護社會安全，防止一
    切危害，促進人民福利（警察法第2條參照），但其在執行
    任務時，所行使者多屬干預性行為，會限制人民之身體、自
    由及財產。為使警察執行勤務有所依循，警察勤務條例第11
    條乃就警察勤務之內容為明文規定，其中第2、3款規定：「
    二、巡邏：劃分巡邏區（線），由服勤人員循指定區（線）
    巡視，以查察奸宄，防止危害為主；並執行檢查、取締、盤
    詰及其他一般警察勤務。三、臨檢：於公共場所或指定處所
    路段，由服勤人員擔任臨場檢查或路檢、執行取締、盤查及
    有關法令賦予之勤務。」巡邏、臨檢等勤務橫跨警察行政及
    刑事訴訟二領域，其一方面為事前危害預防之勤務，另一方
    面為事後之犯罪調查。例如於指定區巡邏或於公共場所臨場
    檢查，原係預防性工作，但可能因此發現酒後駕車之事證，
    因此轉為犯罪調查，此為警察任務之雙重功能。而警察職權
    行使法第6條規範查證身分之臨檢發動要件，其中第1項第1
    款規定：「合理懷疑其有犯罪之嫌疑或有犯罪之虞者。」目
    的在使警察能事先預防犯罪發生及防止危害產生，其依客觀
    情況或專業經驗，經合理判斷後認有犯罪之嫌疑或有犯罪之
    虞，得查證身分，因此時犯罪已存在或瀕臨發生之邊緣，常
    會於查證身分後，刑事調查作為隨即發動；同法第7條規定
    查證身分之程序，為查證身分，警察得為攔停、詢問姓名及
    年籍資料、命出示身分證明文件、有明顯事實時得檢查身體
    及所攜帶物等措施。立法目的是在維持公共秩序、保護社會
    安全，與憲法保障隱私、行動自由、人性尊嚴之間取得衡平
    （最高法院107年度台上字第3416號判決意旨參照）。
　⒉本案員警吳承恩於前揭時地執行巡邏勤務，見被告形跡可疑
    向前盤查，於盤查過程中被告於隨身包包內拿出一袋牛皮紙
    袋，吳承恩請被告將牛皮紙袋打開過程中，被告不願配合並
    對吳承恩辱罵本案侮辱言詞，吳承恩當場依妨害公務現行犯
    將被告逮捕，於逮捕過程中被告將該牛皮紙袋丟棄於旁邊，
    吳承恩將其丟棄之牛皮紙袋打開發現内裝有1包第二級毒品
    甲基安非他命，吳承恩當場查扣上述物品，被告坦承該牛皮
    紙袋内為第二級毒品甲基安非他命，並稱其朋友寄放在其身
    上等語，有前揭員警職務報告書在卷可稽。再參諸本院勘驗
    本案員警執勤時所佩戴之密錄器光碟內容，略以：「……
　　員警乙：因為你是毒品列管人口，合理懷疑你包包裡面有違
            禁品，你讓我們檢查完，我不會去翻也不會去動，
            好不好，你讓我們看就好，踩那麼硬幹嘛，裡面有
            是不是？
　　.
　　.
　　員警乙：你很抖欸。
　　被  告：因為很簡單，我剛剛有用，就這樣，你要找我碴是
            嘛，那你……(不清楚)。
　　員警乙：可以呀，我帶你回去驗尿，你自己承認了噢，錄影
            錄到了，承認了噢。
　　被  告：自白嘛。
　　.
　　.
　　被  告：夾鏈袋啦。
　　員警甲：你錢包往後推。
　　員警乙：不要緊張啦。
　　員警甲：欸欸欸，你的手在幹嘛。
　　員警乙：欸欸，不老實欸。
　　（被告將背包內物品及紙袋裝之物品握在其左手）
　　員警乙：你這個抓那麼緊幹嘛？（員警乙指著被告手上紙袋
            裝之物品）這包是什麼？是什麼東西？（員警乙手
            抓著被告手上紙袋裝之物品）。
　　.
　　.
　　員警乙：我們都看到了，這什麼啦。
　　.
　　.
　　員警乙：你要讓我檢查。
　　被  告：為什麼要讓你檢查？
　　員警乙：我懷疑裡面有東西。
　　被  告：放開。
　　員警乙：你手這樣捏著，我手會痛啦。
　　被  告：是你搶著我的東西。
　　員警乙：打開我看，裡面是什麼？
　　被  告：請你放開。 
    .
　　.
　　(員警乙放開被告左手上紙袋裝之物品，被告將左手上的皮
    夾、口罩等物放入背包中，而紙袋裝之物品，仍握於被告左
    手)
　　員警乙：你打開讓我看那個紙袋的外觀。
　　（員警手握被告左手握住之紙袋裝物品)
　　被  告：紙袋的外觀怎麼樣，就這樣。
　　（員警乙與被告對於紙袋裝物品相互拉扯）
　　員警乙：欸，我摸到了，顆粒狀，安非他命對不對，我摸到
            了，自己打開。
　　被  告：然後呢，請你開搜索票。
　　員警乙：你自己打開，我都摸到了，顆粒狀的。
　　（此時員警甲的手亦握住被告手上紙袋裝之物品）
　　被  告：請你開搜索票。
　　.
　　.
　　員警乙：你是毒品人口，我們合理懷疑裡面是毒品。
　　被  告：不要再來這招了，請開票，我就全力配合。
　　員警乙：我們都看到了，你自己拿出來的，我們都看到了。
　　被  告：我自己拿出來，就這樣子，牛皮紙袋，OK好。
　　.
　　.
　　員警乙：來我跟你講，曉以大義好不好，你看你的好朋友都
            這樣子你就知道這種東西碰了對身體不好，阿為什
            麼，你有沒有想要改，那天火龍（音譯）出事，你
            那麼好心的來分局找他，他最後又點你，你們全部
            就是因為安非他命這種東西，才讓自己生活變這樣
            子，你有沒有想要改，不是說我要刁你，我剛有很
            強硬地要把你包包打開來嗎，你自己打開，我看到
            這個夾鏈袋，很不好意思，我碰到裡面是顆粒狀的
            ，依我的經驗來看，那個就是安非他命了，今天我
            跟你講。
　　.
　　.
　　員警乙：這包就是違禁品了呀。
　　被  告：你又想搶什麼？土匪嗎？
　　員警丁：不用收起來了呀，來啦。
　　員警乙：你頭髮很粗欸。
　　被  告：你他媽的到底還想怎麼樣？
　　員警乙：你罵我他媽的。
　　員警丁：OK帶回去，走。
　　員警乙：(以手架住丙男手臂)你罵我他媽的齁，你侮辱公務
            人員，我現在依妨害公務將你逮捕，沒關係，你就
            看他媽的會不會被那個，你現在妨害公務現行犯，
            手來。
　　被  告：我哪裡妨害公務。
　　員警丁：你侮辱公務員。
　　員警乙：你侮辱公務人員。（員警乙抓著被告左手）
　　被  告：你到底想怎麼樣。
　　（於17:38:55時可見被告左手張開，似將原手握的紙袋裝物
    品棄置）
　　員警乙：你就侮辱公務人員，我現在就以妨害公務現行犯給
            你逮捕，對你實施附帶搜索，這樣理由夠不夠。
　　被  告：不夠。
　　員警乙：我已經給你逮捕了，妨害公務現行犯。
　　被  告：我哪裡妨害公務。
　　員警丁：你剛剛就罵他，我都有聽到，來手給我。
　　被  告：不要欺負人噢。
　　員警乙：你現在是妨害公務現行犯。
　　（被告遭員警壓制在地，但仍不配合上銬，員警開始找尋被
    告手握之紙袋裝物品，但於被告身上均無所獲，員警乙在人
    行道走動找尋)
　　.
　　.
　　員警乙：(走到被壓制的被告前面)這包是你丟的，我現在妨
            害公務現行犯把你逮捕，現在對你進行搜索，附帶
            搜索，剛你丟棄這包東西（員警乙手拿紙袋裝物品
            ），我現在打開看，我現在有理由打開看（員警乙
            自紙袋中拿出一包透明夾鏈袋，內含白色結晶體）
            ，安非他命，來，你以辱罵他媽的，辱罵我，我依
            妨害公務現行犯把你逮捕，逮捕過程中見你將這包
            丟棄，警方附帶搜索打開看，這包應該是安非他命
            ，我們回去檢驗，看重量多少，現在依妨害公務跟
            毒品現行犯逮捕你，有沒有問題。」
　　亦有前揭本院勘驗筆錄在卷可佐，互核前開員警職務報告及
    本院勘驗筆錄內容大致相符，則員警依其執勤經驗，認被告
    係毒品列管人口，且其隨身攜帶之包包內可能藏有毒品，於
    詢問被告後，被告自承有施用毒品，並從隨身包包內取出可
    疑為裝放毒品之牛皮紙袋，經員警觸摸認屬毒品，被告持續
    規避員警進一步查驗該牛皮紙袋內物品等節，足見被告確實
    有不予配合說明該牛皮紙袋內之物品內容，並抗拒員警檢視
    該物品之不尋常舉動，而使員警對於被告產生犯罪嫌疑之合
    理懷疑，是員警於攔停、命出示身分證明文件等措施係屬警
    察行政階段，符合前述警察職權行使法之規定，之後盤查隨
    身攜帶物品過程即屬刑事調查階段，此即為警察任務之雙重
    功能，員警對被告攔查之過程中，就員警攔查之發動一節，
    尚符合前開法律規範。
　⒊再則，警察發動攔查後，有關攔查時間、攔查內容、攔查手
    段等事項，現行法律規範密度不高，參照前述司法院解釋及
    法律規範意旨，應分三部分說明如下：其一，依據警察法第
     2條之規定，警察負有維持公共秩序，保護社會安全，防止
    一切危害，促進人民福利之任務，亦即警察除偵查犯罪外，
    尚有預防犯罪及維持治安等工作，當人民符合攔查之要件，
    但未達可得逮捕拘禁之程度時，警察雖無令狀，仍得在符合
    比例原則之範圍，對人民行使逮捕拘禁以外之實力，否則人
    民對於警員依法之攔查均可置之不理，勢將架空相關法律規
    範意旨，背離法律維護社會安全之目標，故警察具備行使實
    力之權限，應先確認。其二，由於警察職權行使之法律界限
    ，係以比例原則予以填充，則警察對人民實力之行使，其目
    的應僅在使人民接受攔查而已，當人民已經接受攔查，警察
    即不得再為實力之行使，且其實力之行使，應符合最小侵害
    原則及比例性原則，自屬當然。其三，警察行使實力就犯罪
    嫌疑進行攔查之際，在合理可疑之下，其查證內容，固然不
    應僅止於身分查證，而可及於犯罪嫌疑之查證，但人民之犯
    罪嫌疑一旦澄清，警察即應停止攔查，任由人民離去，且參
    酌警察職權行使法第7條第2項規定，自攔停起至遲不得逾3
    小時。查本案員警自109年9月15日17時10分許起進行攔查，
    迄至同日17時49分許將被告逮捕帶回警局止之期間，約僅40
    分鐘，在此過程中環繞查驗被告身分及所攜帶牛皮紙袋內物
    品之犯罪嫌疑，且員警屢次要求檢視上開牛皮紙袋內物品，
    以澄清是否為毒品等事實，業經本院勘驗如前，因此，員警
    在被告不願配合查驗上開物品情形下，與被告僵持進而相互
    拉扯上開物品之實力行使，並未逾越比例原則之要求，是員
    警上開行為，核屬依法執行職務，應堪認定。
　⒋又徵之本院勘驗筆錄中被告與員警之對話內容，顯然被告當
    時係因遭員警攔查，氣憤之餘，口出本案侮辱言詞，亦為被
    告所自承（見本院簡上卷第75頁）。依當時場景及被告語氣
    、態度等情況綜合觀之，其言詞顯具有針對性，足認被告上
    開言詞係因不滿員警之攔查行為，且該言詞，依一般社會通
    念，已足以貶損、侮辱依法執行職務之員警之社會評價，顯
    已逾越表現言論自由之必要性及適當性。則被告以客觀上足
    使人感受侮辱之言詞，侮辱依法執行職務之員警，其有侮辱
    依法執行職務員警之故意，已屬灼然。
　⒌至被告雖援引司法院大法官釋字第535號解釋，認為員警攔查
    程序違法，並引誘其犯罪云云。然而，本案員警係在公共場
    所，執行一般維護治安之警察任務，對於目視所見合理懷疑
    其有犯罪之嫌疑情形，為達成其法定任務，所採取之行動，
    乃依法進行查驗身分及檢視可疑犯罪物品；至公務員執行職
    務時，實質上是否有違法或不當情事，當事人本得另行循由
    合法程序以資救濟，要非即得以公務員非依法執行職務為由
    ，而得對客觀上依法執行職務之公務員施以侮辱性之言語，
    是縱被告主觀上認警員行為有所異議，其自得另依法尋求救
    濟，非可任意自力救濟，甚且當場以公然之方法，侮辱妨害
    公務員依法執行職務。
　⒍綜上所述，被告所辯均不足採。
㈢、另按行為後法律有變更者，適用行為時之法律，但行為後之
    法律有利於行為人者，適用最有利於行為人之法律，刑法第
    2條第1項定有明文。本案被告行為後，刑法第140條第1項業
    經立法院修正，將原先之處罰，自「6月以下有期徒刑、拘
    役或3,000元以下罰金」提高為「1年以下有期徒刑、拘役或
    10萬元以下罰金」，並經總統於111年1月12日公布，同年1
    月14日起施行，經比較上開新舊法結果，顯以修正前規定對
    被告較為有利，依刑法第2條第1項前段規定，本案應適用修
    正前刑法第140條第1項處罰。原審雖未及比較新舊法，惟原
    審適用行為時即修正前刑法第140條第1項予以論罪科刑，因
    結果並無不同，自毋庸撤銷改判，附此敘明。　
四、綜上所述，原審認事用法既無不當，是被告提起上訴，猶執
    前詞否認犯罪，實無理由，應予駁回。 。
據上論斷，應依刑事訴訟法第455條之1第1項、第3項、第368條
、第373條（本案採判決精簡原則，僅引述程序法條），判決如
主文。
本案經檢察官甲○○聲請以簡易判決處刑，由檢察官鄭心慈到庭
執行職務。
中　　華　　民　　國　　111 　年　　6 　　月　　22　　日
                  刑事第十五庭  審判長法  官  黃湘瑩

                                      法  官  游涵歆

                                      法  官  梁世樺
以上正本證明與原本無異。
本件不得上訴。
                                      書記官　曾翊凱
中　　華　　民　　國　　111 　年　　6 　　月　　22　　日
附件：
臺灣新北地方法院刑事簡易判決　　　　　110年度簡字第427號
聲　請　人　臺灣新北地方檢察署檢察官
被　　　告　乙○○　男（民國00年0月00日生）
                    身分證統一編號：Z000000000號
                    籍設新北市○○區○○路000號4樓
                    （新北市中和戶政事務所）
                    住臺北市○○區○○路00巷0號4樓之9
                    （現於臺北監獄執行）
上列被告因妨害公務案件，經檢察官聲請以簡易判決處刑（109
年度偵字第36349號），本院判決如下：
    主  文
乙○○於公務員依法執行職務時，當場侮辱，累犯，處拘役參拾
日，如易科罰金，以新臺幣壹仟元折算壹日。
    事實及理由
一、本件犯罪事實及證據，除認定犯罪事實所憑證據之理由部分
    ，補充：「被告乙○○於案發時、地，對值勤之員警口出『你
    他媽的』，依社會一般通念觀之，已足使在場聽聞之不特定
    公眾，產生貶損員警人格之印象。從而，被告上揭言行，該
    當於侮辱公務員罪中『侮辱』之構成要件。被告辯稱：我當時
    是表示氣憤，不承認侮辱公務員等語，並不足採。」餘均引
    用如附件檢察官聲請簡易判決處刑書之記載。
二、核被告乙○○所為，係犯刑法第140條第1項對於依法執行職務
    之公務員當場侮辱罪。被告前因施用第二級毒品案件，先後
    經本院以104年度簡字第6313號判處有期徒刑2月、臺灣花蓮
    地方法院以105年度花簡字第57號判處有期徒刑3月，並經臺
    灣花蓮地方法院以106年度聲字第262號裁定應執行有期徒刑
    4月確定，於107年2月13日易科罰金執行完畢，有臺灣高等
    法院被告前案紀錄表在卷可參，被告受前案有期徒刑之執行
    完畢後，5年以內故意再犯本案有期徒刑以上之罪，為累犯
    ，審酌被告構成累犯之施用毒品犯罪，與本案犯罪事實，係
    屬不同種類之犯罪型態，縱被告於上開有期徒刑執行完畢後
    ，再犯本案之妨害公務案件，尚難認為被告所為本案犯行，
    有何特別之惡性或對刑罰反應力薄弱之情形，本院認為於本
    罪之法定刑度範圍內，審酌犯罪情節、各項量刑事由後，已
    足以充分評價被告所應負擔之罪責，尚無加重法定本刑之必
    要，爰依司法院釋字第775號解釋意旨，裁量不予加重最低
    本刑。爰以行為人之責任為基礎，審酌被告因不滿員警對其
    搜索，於員警依法執行職務時，出言辱罵公務員，影響社會
    秩序及公權力之執行，兼衡其大專畢業之智識程度、生活狀
    況、素行、犯罪動機、目的及手段、所造成之損害等一切情
    狀，量處如主文所示之刑，並諭知易科罰金之折算標準。
三、依刑事訴訟法第449條第1項前段、第3項、第454條第2項，
    刑法第140條第1項、第41條第1項前段，刑法施行法第1條之
    1，逕以簡易判決處刑如主文。
四、如不服本判決，得自收受送達之翌日起20日內向本院提出上
    訴狀，上訴於本院第二審合議庭（須附繕本）。
中　　華　　民　　國　  110　　年　　1　　月　　29　　日
                  刑事第二十七庭法　官 楊志雄
上列正本證明與原本無異。
                                書記官 粘建豐
中　　華　　民　　國　  110　　年　　1　　月　　29　　日
附錄本案法條：
刑法第140條
於公務員依法執行職務時，當場侮辱或對於其依法執行之職務公
然侮辱者，處六月以下有期徒刑、拘役或三千元以下罰金。
對於公署公然侮辱者，亦同。
【附件】
臺灣新北地方檢察署檢察官聲請簡易判決處刑書
                                    109年度偵字第36349號
    被　　　告　乙○○
上列被告因妨害公務案件，業經偵查終結，認為宜聲請以簡易判
決處刑，茲將犯罪事實及證據並所犯法條分敘如下：
        犯罪事實
一、乙○○因其於民國109年9月15日17時20分許，在新北市○○
    區○○路0段000號前，為新北市政府警察局三重分局重陽派
    出所員警吳承恩發覺異常而依法攔查，其明知警員係依法執
    行職務之公務員，竟仍基侮辱公務員之犯意，於同日17時45
    分許，在上開地點，當場辱罵「你他媽的」等語（公然侮辱
    部分，未據告訴），遭員警當場逮捕。
二、案經新北市政府警察局三重分局移送偵辦。
        證據並所犯法條
一、證據：
（一）被告乙○○於警詢之供述及偵查中之供述；
（二）警方職務報告書1 份；
（三）現場蒐證錄影光碟1份及翻拍照片數張；
（四）綜上，被告妨害公務犯嫌，洵堪認定。
二、所犯法條：核被告所為，係犯刑法第140條第1項前段之侮辱
    公務員罪嫌。
三、依刑事訴訟法第451 條第1 項聲請逕以簡易判決處刑。
    此　致
臺灣新北地方法院
中　　華　　民　　國　 109　　年　　10　　月　　14　　日
                          檢　察　官　甲○○